【裁判字號】    94,訴,67
【裁判日期】    950227
【裁判案由】    殺人未遂
【裁判全文】
臺灣臺東地方法院刑事判決                94年度訴字第67號
公  訴  人  臺灣臺東地方法院檢察署檢察官
被      告  丁○○
指定辯護人  本院公設辯護人甲○○
上列被告因殺人未遂案件，經檢察官提起公訴（94年度偵字第43
7號），本院判決如下：
    主  文
本件公訴不受理。
    理  由
一、公訴意旨略以：被告丁○○係丙○○之胞弟，2 人間具有家
    庭暴力防治法第3條第4款所定之家庭成員關係，於民國93年
    12月14日凌晨0時30分許，在臺東縣卑南鄉泰安村泰安445號
    前之道路上，2 人因酒後發生爭吵，丁○○竟基於殺人之犯
    意，在臺東縣卑南鄉泰安村泰安445 號前道路上，持客觀上
    具危險性足供兇器使用之鋸子1 把，砍向丙○○之頸部及胸
    部，致丙○○受有左頸部切割傷併斜角肌及頸椎旁肌肉斷裂
    之傷害，嗣經緊急送醫急救，始未死亡。因認被告涉犯刑法
    第271第2項、第1 項之殺人未遂罪嫌，而屬家庭暴力防治法
    第2條第2項之家庭暴力罪（公訴意旨漏未敘及此節）。
二、按殺人與傷害之區別，應以有無殺意為斷，即行為人於下手
    時有無決意取被害人生命為準；行為人於行為當時，主觀上
    是否有殺人之故意，除應斟酌其使用之兇器種類、攻擊之部
    位、行為時之態度與表示外，尚應深入觀察行為人與被害人
    之關係、衝突之起因、行為當時所受之刺激、下手力量之輕
    重，被害人受傷之情形及行為人事後之態度等各項因素綜合
    予以研析（最高法院20年非字第104 號、78年臺上字第5216
    號判例意旨意旨參照）。
三、本件公訴意旨認被告涉犯刑法第271 條第2 項、第1 項之殺
    人未遂罪嫌，乃係以被告於警詢中之供述、證人即被害人丙
    ○○於警詢之證述、證人葛龔秀蘭於警詢之證述、證人乙○
    ○於警詢及本院審理中之證述、馬偕紀念醫院臺東分院93年
    12 月14日甲種診斷證明書、酒精測試單及現場圖各1紙及現
    場照片10幀，及扣案之鋸子1 把，為其主要論據。而訊據被
    告固不否認於上開時、地持鋸子砍擊被害人頸部及胸部之情
    ，惟堅詞否認有何殺人之故意，辯稱：當天伊與被害人因酒
    後爭吵，一時氣憤才持鋸子砍傷被害人，伊沒有要殺被害人
    的意思等語。辯護人亦以：被告與被害人為兄弟關係，案發
    當日被告純因酒後失慮始砍傷被害人，並無致被害人於死之
    犯意，且被告於案發後2 小時接受呼氣酒精濃度檢測時，檢
    測值仍高達每公升1.16毫克，足見其行為時精神狀態已陷於
    心神喪失或精神耗弱之狀態等語，為被告辯護。
四、經查：
(一)證據能力方面：
    公訴人引列之上開證據中，就證人丙○○及乙○○於警詢中
    之證述，屬被告以外之人於審判外之言詞陳述，查無符合刑
    事訴訟法第159條之1至之4等4條規定得為證據之例外情形，
    且經辯護人於準備程序中不同意做為證據（見本院卷第77頁
    準備程序筆錄），依同法第159條第1項規定，不得作為證據
    ；另就辯護人提出之內政部警政署刑事警察局刑事鑑識科學
    網頁資料，其性質上屬官方架設網站提供之統計資料，經常
    處於可受公開檢查（Public Inspection ）之狀態，若有錯
    誤，甚易發現而予及時糾正，與公務員職務上製作之文書及
    業務文件具有同等程度可信性，亦無何顯不可信之情事，依
    刑事訴訟法第159條之4第3 款規定，具有證據能力；至其餘
    證人葛龔秀蘭於警詢之證述、證人乙○○於本院審理中之證
    述、馬偕紀念醫院臺東分院93年12月14日甲種診斷證明書、
    酒精測試單及現場圖各1紙及現場照片10幀，及扣案之鋸子1
    把等事證，均經當事人及辯護人同意做為證據（見同上筆錄
    ），且本院審酌該證人於警詢中所為陳述及各該書證作成時
    之狀況，俱認為適當，依刑事訴訟法第159條之5第1 項，應
    均有證據能力。
(二)實體方面：
  1.按刑法上之心神喪失與精神耗弱，應依行為時精神障礙程度
    之強弱而定，如行為時之精神，對於外界事務全然缺乏知覺
    理會及判斷作用，而無自由決定意思之能力者，為心神喪失
    ，如此項能力並非完全喪失，僅較普通人之平均程度顯然減
    退者，則為精神耗弱。又飲酒至醉，陷於精神耗弱，原為一
    時之精神狀態，非若精神病患之有持續性，故事後判斷行為
    人於行為時是否在酒醉精神耗弱中，無從如對一般精神病患
    得就其生理、精神等狀況為鑑定，因而法院綜合行為人行為
    時各種主客觀情形為合理推斷，自非法所不許。（最高法院
    26年渝上字237號判例、80 年臺上字第3511號判決可資參照
    ）。查本件被告於案發後2 小時接受呼氣酒精濃度測試，測
    試結果為每公升1.16毫克，依卷附內政部警政署89年12月21
    日（89）刑鑑字第198913號函附之「臺灣地區國人飲酒量與
    呼氣、血液、尿液、唾液酒精濃度間關連性之研究」，每小
    時每公升呼氣衰減平均值為0.062~0.098 毫克純酒精，是被
    告於案發時之呼氣酒精濃度約為每公升1.222~1.258 毫克，
    而呼氣酒精濃度於每公升0.714至1.428毫克時，人體一般會
    有判斷力減低、抑制力變小、肌肉協調能力受損等症狀等事
    實，固有前揭酒精測試紀錄表及內政部警政署刑事警察局刑
    事鑑識科學網頁資料各1 份（見警卷第11頁、本院卷第20頁
    ）附卷可稽，惟觀諸被告於本院訊問中供稱：「（法官問：
    為何拿鋸子砍他？）是因為喝酒醉砍他，還有因為家裡的事
    情，及我跟他之間的事情，．．．」等語明確（見本院卷第
    57頁訊問筆錄），足見被告於事發當時縱有酒意，然意識仍
    清楚，對外界知覺理會之判斷能力並未明顯減弱或喪失，參
    照前開說明，顯無精神耗弱或心神喪失之情事，合先敘明。
  2.被害人遭被告持鋸子砍傷之事實，迭據被告於警訊、偵查及
    本院審理時坦承不諱，並經證人目擊案發經過之乙○○於本
    院審理中證述明確，而被害人因而受有左頸部切割傷併斜角
    肌及頸椎旁肌肉斷裂之傷害之事實，亦有馬偕紀念醫院臺東
    分院93年12月14日甲種診斷證明書在卷可稽，是客觀上被害
    人確遭被告砍傷乙節，固堪認定。惟查被告與被害人係兄弟
    關係，平日感情尚佳，並無仇怨，當日係因酒後口角始生糾
    紛之事實，業據證人乙○○於本院審理中證述：伊從小就跟
    被告及被害人兄弟為鄰居關係，他們兄弟之前的感情都很好
    ，都一起進進出出，沒有像本案這樣打架過，本案當時他們
    2 個都喝酒醉了，被告應該只是酒後一時衝動等語明確（見
    本院卷第105 頁審理筆錄），復有前揭酒精測試紀錄表可佐
    ，堪信為真；又經本院依刑事訴訟法第163條第2項規定依職
    權向馬偕紀念醫院臺東分院調閱被害人於案發當日之急診就
    診病歷紀錄，被害人所受之傷害為「左側頸部有15×5×8公
    分傷口，前胸多處淺撕裂傷」，有該院94年11月3 日馬院東
    醫字第乙946945號函附之病歷紀錄1 份附卷可稽，雖被害人
    受傷之部位為頸、胸部等人體要害部位，且該位於頸部之傷
    勢並非甚輕，惟斯時被告呼氣酒精濃度既達每公升1.222~1.
    258 毫克，雖對外界知覺理會、辨別事理之能力並無明顯減
    弱或喪失之處，而未達心神喪失或精神耗弱之程度已如前述
    ，惟其呼氣酒精濃度值究非甚低，參酌前揭鑑識科學資料，
    被告當時週全思考、抑制力道、協調身體肌肉之能力，當仍
    有受酒意影響之情形，一時衝動之下，應無餘暇思及究係傷
    及被害人何處部位，下手輕重亦難妥善控制，是尚難僅以被
    告攻擊被害人頸、胸部，頸部傷勢非輕等情狀即當然認定被
    告具有殺人之主觀犯意；況觀被害人胸部僅受有多處淺撕裂
    傷，若被告確有殺人而欲取其胞兄性命之犯意，於砍擊被害
    人頸部後，當接續猛力砍殺其胸部直至胞兄氣絕身亡而後已
    ，被害人所受傷勢當非止於此，益見其前揭辯解，洵屬有據
    。
  3.綜上，本院參互審酌被告與被害人係同胞手足關係，並無深
    切仇怨、被告之動機係與被害人酒後口角一時衝動、被害人
    胸前僅受有淺撕裂傷，傷勢並非甚重，足見被告於砍擊被害
    人胸部時施力非猛等情狀，堪認被告並無致被害人於死之意
    甚明，其所辯並無殺人之故意等語，應足採信。此外，本院
    復查無其他積極證據足資認定被告有殺人犯意，是核被告所
    為，係犯刑法第277條第1項之普通傷害罪，而屬家庭暴力防
    治法第2條第2項之家庭暴力罪。公訴意旨認被告所為係犯同
    法第271條第2項、第1項之殺人未遂罪嫌，容有誤會。
四、末按告訴乃論之罪，未經告訴者，法院應諭知不受理之判決
    ，刑事訴訟法第303條第3款定有明文。查本案被告經檢察官
    提起公訴，固認其涉犯刑法第271條第2 項、第1項之殺人未
    遂罪嫌，惟本院認公訴意旨此部分尚有誤會，被告以鋸子攻
    擊被害人之所為，乃係犯刑法第277條第1項之普通傷害罪，
    而屬家庭暴力罪，均業如前述，而該罪依同法第287 條前段
    規定，係屬告訴乃論之罪甚明。查本件並未經被害人提出告
    訴，揆諸首揭規定，爰不經言詞辯論，逕為諭知不受理之判
    決。
據上論斷，應依刑事訴訟法第303條第3 款、第307條，判決如主
文。
中    華    民    國    95    年    2     月    27    日
                  刑事第一庭    審判長法  官   莊松泉
                                      法  官   陳君鳳
                                      法  官   黃珮茹
以上正本證明與原本無異。
如不服本判決，應於判決送達後10日內向本院提出上訴狀（須附
繕本）。「切勿逕送上級法院」
                                      書記官   徐源坤
中    華    民    國    95    年    2     月    27    日


司法院資訊處製作；財團法人民間司法改革基金會備份。
